臺灣高等法院刑事判決
110年度上訴字第1592號
上  訴  人  
即  被  告  吳守忠



上列上訴人即被告因傷害案件，不服臺灣臺北地方法院109年度
訴字第1014號，中華民國110年3月23日第一審判決（起訴案號：
臺灣臺北地方檢察署109年度偵字第9049號），提起上訴，本院
判決如下：
    主  文
原判決撤銷。
吳守忠無罪。
    理  由
一、公訴意旨略以：被告吳守忠係松山機場之計程車排班司機，
    與告訴人莊家竣（所犯傷害罪，業經原審109年度審簡字第1
    815號簡易判決處罰金新臺幣5千元確定）原無嫌隙。緣告訴
    人於民國108年8月18日晚間8時41分許，在松山機場國內線
    計程車停等區原欲搭乘被告駕駛之車牌號碼000-00號營業小
    客車，惟告訴人改變心意而將行李自被告所有上開營業小客
    車卸下，致引起被告不滿，乃於告訴人與其妻女另搭乘陳英
    明駕駛之車牌號碼000-000號營業小客車離去之際上前質問
    告訴人，待告訴人將車窗搖下後，基於傷害之犯意，徒手自
    車外向車窗朝在車內之告訴人揮拳，告訴人見狀亦心生不滿
    ，旋下車與被告理論，其2人即互相基於傷害對方之犯意徒
    手在上址互毆，致告訴人受有左手臂瘀青之傷害。因認被告
    所為係涉犯刑法第277 條第1 項之傷害罪嫌等語。
二、犯罪事實應依證據認定之，無證據不得認定犯罪事實。又不
    能證明被告犯罪者，應諭知無罪之判決，刑事訴訟法第154
    條第2項、第301條第1項分別定有明文。而認定犯罪事實所
    憑之證據，雖不以直接證據為限，間接證據亦包括在內；然
    而無論直接或間接證據，其為訴訟上之證明，須於通常一般
    之人均不致有所懷疑，而得確信其為真實之程度者，始得據
    為有罪之認定，倘其證明尚未達到此一程度，而有合理之懷
    疑存在，致無從為有罪之確信時，即應為無罪之判決（最高
    法院76年度台上字第4986號判例意旨參照）。又刑事訴訟法
    第161條第1項規定：檢察官就被告犯罪事實，應負舉證責任
    ，並指出證明之方法。因此，檢察官對於起訴之犯罪事實，
    應負提出證據及說服之實質舉證責任。倘其所提出之證據，
    不足為被告有罪之積極證明，或其指出證明之方法，無從說
    服法院以形成被告有罪之心證，基於無罪推定之原則，自應
    為被告無罪判決之諭知（最高法院92年度台上字第128號判
    例意旨參照）。復按被害人、告訴人係以使被告受刑事訴追
    為目的，本質上存有較大之虛偽危險性，為擔保其真實性，
    應有補強證據以增強其陳述之憑信性，始足為認定被告犯罪
    事實之依據（最高法院52年台上字第1300號判例意旨參照）
    。所謂補強證據，係指被害人之陳述本身以外，足以證明犯
    罪事實確具有相當程度真實性之證據，固不以證明犯罪構成
    要件之全部事實為必要，但以與被害人指述具有相當之關聯
    性為前提，並與被害人之陳述相互印證，綜合判斷，已達於
    使一般之人均不致有所懷疑，而得確信其為真實之程度而言
    。
三、另按刑事訴訟法第308條規定：「判決書應分別記載其裁判
    之主文與理由；有罪之判決並應記載犯罪事實，且得與理由
    合併記載」，同法第310條第1款規定：「有罪之判決書，應
    於理由內分別情形記載左列事項：一、認定犯罪事實所憑之
    證據及其認定之理由」，及同法第154條第2項規定：「犯罪
    事實應依證據認定之，無證據不得認定犯罪事實。」揆諸上
    開規定，刑事判決書應記載主文與理由，於有罪判決書方須
    記載犯罪事實，並於理由內記載認定犯罪事實所憑之證據及
    其認定之理由。所謂認定犯罪事實所憑之「證據」，即為該
    法第154條第2項規定之「應依證據認定之」之「證據」。職
    是，有罪判決書理由內所記載認定事實所憑之證據，即為經
    嚴格證明之證據，另外涉及僅須自由證明事項，即不限定有
    無證據能力之證據，及彈劾證人信用性可不具證據能力之彈
    劾證據。在無罪判決書內，因檢察官起訴之事實，法院審理
    結果，認為被告之犯罪不能證明，而為無罪之諭知，則被告
    並無檢察官所起訴之犯罪事實存在，既無刑事訴訟法第154
    條第2項所規定「應依證據認定之」事實存在，因此，判決
    書僅須記載主文及理由，而理由內記載事項，為法院形成主
    文所由生之心證，其論斷僅要求與卷內所存在之證據資料相
    符，或其論斷與論理法則無違，通常均以卷內證據資料彈劾
    其他證據之不具信用性，無法證明檢察官起訴之事實存在，
    所使用之證據並不以具有證據能力之證據為限。是以本件被
    告既經本院認定無罪（詳如後述），即不再逐一論述所援引
    有關證據之證據能力，合先敘明。　　
四、公訴意旨認被告涉犯上開傷害罪嫌，主要以被告於警詢、偵
    訊時均坦承與告訴人發生互毆之供述、證人即告訴人莊家竣
    （下稱告訴人）於警詢及偵訊之陳述、證人李東洲及陳英明
    於警詢之證述、現場監視畫面檔案、翻拍照片及勘驗筆錄等
    為其主要論據。訊據被告固坦承於上開時、地與告訴人發生
    爭執，並朝告訴人揮拳等事實（見本院卷第76頁），惟堅決
    否認有何傷害犯行，辯稱：伊雖有與告訴人發生糾紛，在告
    訴人搖下車窗後，有朝車窗內揮拳2下，但沒有打到告訴人
    ；告訴人下車後，伊雖有動手，但都被告訴人閃過，反而被
    告訴人毆打；檢察官、告訴人沒有提出任何證據證明告訴人
    有受傷等語（見本院卷第76頁、第94頁、第98頁）。　　
五、經查：
（一）被告於108年8月間為臺北松山機場國內線之排班計程車司
      機，告訴人與其妻女於同年8月18日晚間8時41分許原欲搭
      乘被告所駕駛之計程車（車牌號碼000-00號），惟因故與
      被告發生口角爭執，告訴人與其妻女乃改搭由陳英明所駕
      駛之計程車，欲離去之際，告訴人搖下車窗，被告上前至
      告訴人所搭乘計程車右後座車窗邊與之發生爭吵，其後告
      訴人下車與被告發生扭打等事實，為被告於原審、本院準
      備程序所不爭執（見原審卷第40頁、第76頁至第77頁，本
      院卷第76頁），復經告訴人於警詢、偵訊時證述明確（見
      偵卷第40頁至第42頁、第49頁至第51頁、第159頁），核
      與證人即松山機場保全人員李東洲於警詢證稱：當天被告
      與告訴人不知為何發生口角，伊不知道他們的對話，伊看
      到司機（即被告）往旅客（即告訴人）乘坐的計程車車窗
      內揮拳等語（見偵卷第27頁至第29頁）及偵訊時證稱：被
      告與告訴人有糾紛，伊看到告訴人上另一部計程車後，伊
      回頭看，就看到被告朝著告訴人所在的車內（副駕駛座後
      方）揮拳，接下來看到他們互毆，互相朝對方做攻擊的動
      作，但有沒有攻擊到，伊不清楚等語（見偵卷第158頁至
      第159頁）、證人陳英明於警詢證稱：當天機場保全叫其
      過去載客，其不知道之前告訴人與被告間發生什麼爭執，
      後來其要載告訴人離開時，告訴人有把車窗打開，不曉得
      是不是對被告說了什麼，被告就衝過來向車窗內揮拳，告
      訴人就下車跟被告互毆，但其在車上，沒有看到他們的狀
      況等語（見偵卷第33頁至第34頁）及偵訊時證稱：其過去
      時，被告與告訴人已經發生糾紛，告訴人全家上車後，其
      就慢慢往前開，後來告訴人下車，下車後他們可能有爭執
      ，但其沒有回頭看等語（見偵卷第159頁）大致相符，並
      有現場監視器錄影光碟暨監視錄影畫面翻拍照片、檢察官
      勘驗筆錄暨監視錄影畫面截圖在卷可憑（見偵卷第13頁至
      第16頁、第181頁至第189頁）。從而，堪認被告確於上揭
      時、地與告訴人發生口角爭執，在告訴人欲乘車離去之際
      ，朝告訴人所乘坐車內揮拳，並在告訴人下車後與之發生
      肢體衝突等事實。
（二）檢察官固依告訴人之證述，主張被告徒手朝車窗內之告訴
      人揮拳、告訴人下車與被告互毆之後，造成告訴人受有左
      手臂瘀青之傷害等語。然細譯告訴人於108年2月18日警詢
      時證稱：等到我們上了另部計程車，即將要離開時，伊坐
      在右後座手抱著女兒，對方突然衝過來伸手越過車窗抓住
      伊與伊女兒，以強暴方式想要阻止我們離開，伊因為行動
      被限制且基於保護家人的心態，就開門下車要制止被告，
      被告又揮拳攻擊伊身體，當下旁邊保全有過來制止，制止
      過程中，被告又朝伊攻擊數次，伊要自我防衛所以有回擊
      ，雙方發生扭打，最後是1位民眾抱著伊、將伊推上車，
      伊就直接離開；伊左手臂有受傷，但沒有去就醫，只有致
      電投訴等語（見偵卷第50頁至第51頁）、於109年3月9日
      警詢時證稱：伊與妻女原本要搭被告駕駛的計程車，但因
      為被告以凶狠的眼神及語氣責怪伊等沒有自己拿行李，伊
      配偶表示要換搭別輛車，被告出言不遜，伊就與被告發生
      口角，在等下一部計程車時，被告一直盯著伊等、不願離
      開，伊配偶感到恐懼害怕，在車子離開時，伊搖下車窗很
      生氣對被告說「你不配在這裡工作」，被告就衝過來將手
      伸進車窗抓住伊女兒，伊非常生氣就下車與被告發生肢體
      衝突；伊與被告扭打過程中，左手臂瘀青，但要照顧女兒
      ，所以沒有去醫院驗傷等語（見偵卷第40頁至第42頁）。
      是告訴人歷次證述僅指證其與被告發生衝突後，發現其左
      手臂受有瘀青之傷害，未能具體指明係被告徒手朝車窗內
      揮拳，抑或雙方下車爭執時，始造成其左手臂受有傷害；
      況所謂「瘀青」泛指血液自受損血管壁滲出到皮下組織，
      血小板發揮凝結功能而形成在皮表可見之狀況，因每個人
      生理狀況不同，縱僅遭受相當輕微的外力碰撞，亦有可能
      出現瘀青的現象，而本件告訴人自承未前往醫院驗傷或拍
      攝受傷部位照片（見偵卷第51頁、本院卷第99頁），檢察
      官亦未提出告訴人之驗傷診斷證明書或照片等證據，以致
      法院無法確切認定告訴人所受傷勢及受傷部位，參酌檢察
      官勘驗筆錄暨監視錄影畫面（見偵卷第181頁至第189頁）
      ，在被告與告訴人發生衝突未久，即有第三人（應係證人
      李東洲）上前勸阻（見偵卷第186頁至第189頁），尚無法
      排除告訴人在爭執過程中，因現場情況混亂致有其他因素
      影響而受傷之可能，自難逕認被告觸犯傷害罪。 
（三）另按刑法第277 條第1項之傷害罪，以有傷害人之意思並發生傷害之結果者始能成立，若加害者以傷害人之意思而加暴行，尚未發生傷害之結果，除法律對於此項暴行另有處罰規定者外，自不成立何種罪名。換言之，縱行為人有出手毆打被害人之行為，然無證據證明因此造成被害人受有傷害的話，充其量僅成立傷害罪之未遂犯，因刑法並未處罰傷害之未遂犯，基於罪刑法定原則，傷害未遂尚不構成犯罪。經查，依檢察官勘驗筆錄暨監視錄影畫面（見偵卷第181頁至第189頁），被告與下車之告訴人發生衝突過程中，兩人面對面站立，被告多係高舉右手朝告訴人之頭臉部出拳攻擊（見偵卷第184頁至第187頁），屢經告訴人側身閃避，則被告攻擊之力道、方向是否足以導致告訴人之「左手臂」受傷，尚非無疑。尤以本案除告訴人之指訴外，卷內並無驗傷診斷證明書或照片等積極證據足資證明告訴人因上開肢體衝突事件，確受有「左手臂瘀青」之傷害之事實，而前開證人李東洲、陳英明於警詢、偵訊所為證述，僅能證明被告與告訴人於上開時地有發生肢體衝突，並無法佐證告訴人所指「左手臂」受有「瘀青」之傷害事實，亦不能作為補強告訴人指訴可信性之補強，是告訴人所述「左手臂瘀青」，因未經專業醫師驗傷或拍照存證，是否已達傷害之程度，亦非無疑。是以本件縱認被告於上揭時地與告訴人發生衝突之際，對告訴人有為傷害之行為，然除告訴人之指（證）述外，檢察官未提出其他（補強）證據證明告訴人確已因此「成傷」，尚難僅憑告訴人之單方、片面指訴，認實際上已發生傷害之結果，基於罪刑法定原則，此非屬刑法規範處罰之不法行為，自不成立傷害罪。　　　 
（四）從而，依檢察官所舉上開事證，固足認定被告與告訴人於
      上揭時、地因故發生爭執後，被告曾向車窗內之告訴人揮
      拳、告訴人下車後有與之發生肢體衝突等事實，且過程中
      被告或有施暴於告訴人之行為，然告訴人究竟有無因被告
      之行為而受有傷害之結果，在訴訟上之證明，檢察官所為
      舉證尚未達於通常一般之人均不致有所懷疑，而得確信其
      為真實之程度。此外，檢察官復未提出其他積極證據，或
      指明證明之方法以供本院調查審認被告所為業已造成告訴
      人受有傷害之結果，或說服本院形成被告有罪之心證，因
      傷害罪屬結果犯，且未處罰未遂犯，基於「事證有疑、利
      於被告」之證據原則，本案尚難遽認被告確有公訴意旨所
      指傷害犯行。揆諸前揭說明，被告被訴傷害事實既屬不能
      證明，自應為無罪之諭知。至被告聲請調閱從乘客上車處
      開始之監視錄影畫面、強制告訴人到庭云云（見本院卷第
      79頁、第89頁），本案事證已臻明確，本院認核無必要，
      併此敘明。   
六、綜上所述，本案既不能證明被告犯罪，依前開說明，即應為
    其無罪之諭知。原審疏未詳酌上情，遽為被告有罪之諭知，
    尚有未洽，被告否認犯罪，據此提起上訴，指摘原判決不當
    ，為有理由，應由本院將原判決撤銷，另為被告無罪之諭知
    。　　　　
據上論斷，應依刑事訴訟法第369條第1項前段、第364條、第301
條第1項，判決如主文。
本案經檢察官洪敏超提起公訴，檢察官孫治遠到庭執行職務。
中　　華　　民　　國　　110 　年　　8 　　月　　18　　日
                  刑事第十八庭  審判長法　官  何俏美
                                      法　官  黃紹紘
                                      法　官  葉乃瑋
以上正本證明與原本無異。
被告不得上訴。
檢察官如不服本判決，應於收受送達後20日內向本院提出上訴書
狀，其未敘述上訴之理由者並得於提起上訴後20日內向本院補提
理由書（均須按他造當事人之人數附繕本）「切勿逕送上級法院
」。
                                      書記官  劉育君
中　　華　　民　　國　　110 　年　　8 　　月　　18　　日